【裁判字號】    99,簡上,164
【裁判日期】    990630
【裁判案由】    詐欺
【裁判全文】
臺灣高雄地方法院刑事判決             99年度簡上字第164號
上  訴  人
即  公訴人  臺灣高雄地方法院檢察署檢察官
被      告  戊○○
指定辯護人  本院公設辯護人黃文德
上列上訴人因被告犯詐欺案件，不服本院中華民國99年2 月24日
99年度審簡字第200 號第一審刑事簡易判決（聲請簡易判決處刑
案號：98年度偵字第25514 、35970 、36919 號），提起上訴，
並經檢察官移送併辦（臺灣高雄地方法院檢察署99年度偵字第
7053、13442 、8958、8959號、臺灣臺北地方法院檢察署99年度
偵字第7003號），本院管轄之第二審合議庭判決如下：
    主  文
原判決撤銷。
戊○○幫助意圖為自己不法之所有，以詐術使人將本人之物交付
，處有期徒刑月，如易科罰金，以新臺幣壹仟元折算壹日。
    事  實
一、戊○○明知不法份子為掩飾其不法行徑，避免執法人員之追
    緝及處罰，經常利用以他人名義申辦之行動電話門號作為行
    騙之聯絡工具，且可預見將自己之行動電話門號提供他人使
    用，可能幫助他人遂行財產犯罪之犯罪目的，竟基於縱有此
    情，亦不違背其本意之幫助詐欺取財之未必故意，於民國98
    年5 月11日，至高雄市三民區○○○路355 號遠傳電信高雄
    十全門市向遠傳電信股份有限公司申請0000000000號和信預
    付型行動電話門號（下稱遠傳門號）之SIM 卡1 張後，旋將
    該SIM 卡以新臺幣（下同）400 元之代價，出賣與隸屬詐欺
    集團、真實姓名年籍不詳、綽號「阿樓仔」之成年人，使「
    阿樓仔」與其他真實姓名年籍不詳之詐欺集團成員間，得以
    共同基於意圖為自己不法所有之犯意聯絡，在雅虎奇摩拍賣
    網頁上各刊登如下所述(一)至(八)所示之不實拍賣、得標訊息後
    ，均留下上開遠傳門號佯供聯絡取信買家，甚或直接以該遠
    傳門號聯絡買家，而以此方法施用詐術，誘使下述甲○○、
    丙○○、丁○○、潘伊瑄、高詠傑、蔡輝青、黃盈倫、蔡淑
    賢等人競標並誤信自己得標，而陷於錯誤，續均於各該不實
    得標資訊內指定蘇昱禎向華南商業銀行水湳分行申辦之帳號
    000000000000000 號帳戶作為收領詐欺匯款之人頭帳戶（下
    稱人頭帳戶，蘇昱禎所涉幫助詐欺取財犯行，經檢察官另行
    偵查起訴），使甲○○、丙○○、丁○○、潘伊瑄、高詠傑
    、蔡輝青、黃盈倫、蔡淑賢等人各於下述之時間、地點，以
    下述之方式各匯款如下述之金額入該人頭帳戶而交付自己所
    有之金錢與詐欺集團：
  (一)「阿樓仔」所屬詐欺集團中之不詳成員，於98 年7月1 日上
    午8 時45分許，盜用上開「auygd1225 」帳號刊登標售「亞
    太空機亞太手機三星F609～免綁約免門號～三個月的二手機
    ～亞太預付卡使用」等不實拍賣資訊，並留戊○○上開遠傳
    門號作為聯絡方式，誘使甲○○下標，嗣於98 年7月2 日夜
    間9 時45分許，通知甲○○使用之「belle061606 」帳號已
    經以3002元標得該商品1 支之不實資訊，使甲○○誤信自己
    得標而陷於錯誤，依該詐欺集團不詳成員之不實得標指示，
    於98年7 月3 日下午3 時16分許，在家中以讀卡機透過網路
    銀行匯款新臺幣（下同）3122元（含運費120 元）至所指定
    之上開人頭帳戶內，旋經提領一空。惟因甲○○遲未收到購
    買之商品，撥打上開遠傳門號又無法接通，始察覺有異，而
    報警查知上情。
  (二)「阿樓仔」所屬詐欺集團中之不詳成員，於98 年7月4 日夜
    間9 時50分許，盜用上開「auygd1225 」帳號刊登標售「
    IdeaPad S10 （藍色160G-6cell）加3cell 電池還有9 個月
    保固」等不實拍賣資訊，並留戊○○上開遠傳門號作為聯絡
    方式，誘使林冠新下標，嗣於98年7 月5 日夜間8 時46分許
    ，通知丙○○使用之「kuanhsin93」帳號已經以8300元標得
    該商品1 臺之不實資訊，使丙○○誤信自己得標而陷於錯誤
    ，依該詐欺集團不詳成員之不實得標指示，於98年7 月3 日
    下午3 時16分許，至高雄市○○區○○路7-11便利超商利用
    自動櫃員機轉帳8300元至所指定之上開人頭帳戶內，旋經提
    領一空。惟因丙○○遲未收到購買之商品，撥打上開遠傳門
    號又無法接通，始察覺有異，而報警查知上情。
  (三)「阿樓仔」所屬詐欺集團中之不詳成員，於98 年7月7 日凌
    晨1 時許之前某時，盜用上開「auygd1225 」帳刊登標售「
    Samsung SGH-B289白色CDMA2000亞太專用手機大字體、大鈴
    聲」之不實拍賣資訊，並留戊○○上開遠傳門號作為聯絡方
    式，誘使丁○○下標，嗣於98年7 月7 日凌晨1 時許，通知
    丁○○使用之「joanna119.tw」帳號已經以1700元標得該商
    品1 支之不實資訊，使丁○○誤信自己得標而陷於錯誤，旋
    依該詐欺集團不詳成員之不實得標指示，立即家中以讀卡機
    透過網路銀行匯款1700元至所指定之上開人頭帳戶內，旋經
    提領一空。惟因丁○○遲未收到購買之商品，撥打上開遠傳
    門號又無法接通，始察覺有異，而報警查知上情。
  (四)「阿樓仔」所屬詐欺集團中之不詳成員，於雅虎奇摩拍賣網
    站刊登標售「Samsung SCH-F639（行動電話）」之不實拍賣
    訊息，並留戊○○上開遠傳門號作為聯絡方式，誘使潘伊瑄
    下標，嗣於98年7 月4 日下午1 時許，通知潘伊瑄使用之「
    apple740123 」帳號以11,000元標得上揭商品共2 支之不實
    資訊，使潘伊瑄誤信自己得標陷於錯誤，旋依該詐欺集團不
    詳成員之不實得標指示，於98年7 月6 日上午11時14分許至
    基隆市○○○路郵局操作自動櫃員機匯款8000元及於98年7
    月8 日8 時43分許至同一郵局操作自動櫃員機匯款3000元至
    上開人頭帳戶內，嗣潘伊瑄遲未收到所購之商品，撥打上開
    遠傳門號又無法接通，始察覺有異，而報警查知上情。
  (五)「阿樓仔」所屬詐欺集團中之不詳成員，於98年7 月3 日夜
    間11時53分許，盜用上開「auygd1225 」帳號刊登標售「
    IBM X31 迅馳1.4G╱40G ╱XP 12 吋得標含底座光碟機」等
    不實拍賣資訊，並留戊○○上開遠傳門號作為聯絡方式，誘
    使高詠傑下標，嗣於98年7 月5 日下午1 時26分許，通知高
    詠傑使用之「jay810328 」帳號已經以5600元標得上開商品
    1 臺之不實資訊，使高詠傑誤信自己得標而陷於錯誤，依該
    詐欺集團不詳成員之不實得標指示，於98年7 月6 日下午3
    時16分許，以讀卡機透過網路銀行匯款5600元至所指定之上
    開人頭帳戶內，旋經提領一空。惟因高詠傑遲未收到購買之
    商品，撥打上開遠傳門號又無法接通，始察覺有異，而報警
    查知上情。
  (六)「阿樓仔」所屬詐欺集團中之不詳成員，於雅虎奇摩拍賣網
    站刊登標售「Samsung SCH-F639（行動電話）」之不實拍賣
    訊息，並留戊○○上開遠傳門號作為聯絡方式，誘使蔡輝青
    下標，嗣於98年7 月3 日某時許，通知蔡輝青以5500元、
    4900元標得上揭商品各1 支之不實資訊，使蔡輝青誤信自己
    得標而陷於錯誤，依該詐欺集團不詳成員之不實得標指示，
    於98年7 月3 日夜間7 時40分許操作中國信託銀行自動櫃員
    機匯款5500元及於98年7 月5 日夜間10 時2分許操作臺北富
    邦銀行自動櫃員機匯款4900元至上開人頭帳戶內，旋經提領
    一空。嗣蔡輝青因遲未收到所購之商品，撥打上開遠傳門號
    又無法接通，始察覺有異，而報警查知上情。
  (七)「阿樓仔」所屬詐欺集團中之不詳成員，於98年7 月6 日夜
    間9 時56分許，盜用上開「auygd1225 」帳號刊登標售「9
    成新盒裝，臺灣公司貨SONY DSC-T77（枌紅色）+4G 記憶卡
    」等不實拍賣資訊，並留戊○○上開遠傳門號作為聯絡方式
    ，誘使黃盈倫下標，嗣於98年7 月8 日上午11時38分許，通
    知黃盈倫使用之「summerslove0925 」帳號已經以6000元得
    標1 臺之不實資訊，並使用上開遠傳門號與黃盈倫約定匯款
    3000元後即郵寄得標商品，使黃盈倫誤信自己得標陷於錯誤
    ，而依該詐欺集團不詳成員之不實指示，於98年7 月8 日上
    午12時13分許，操作臺灣銀行自動櫃員機匯款3000元至上開
    人頭帳戶內，旋經提領一空。嗣黃盈倫遲未收到所購之商品
    ，撥打上開遠傳門號又無法接通，始察覺有異，而報警查知
    上情。
  (八)「阿樓仔」所屬詐欺集團中之不詳成員，於98年7 月1 日下
    午2 時21分許，盜用上開「auygd1225 」帳號刊登出售「
    IBM X31 迅馳1.4G╱40G ╱XP 12 吋得標含底座光碟機」等
    不實拍賣資訊，並留戊○○上開遠傳門號作為聯絡方式，誘
    使蔡淑賢下標，嗣於98年7 月3 日夜間8時21 分許，通知蔡
    淑賢使用之「suzzantsai」帳號已經以6500元得標1 臺之不
    實資訊，使蔡淑賢誤信自己得標而陷於錯誤並即再追加購買
    1 臺，而依該詐欺集團不詳成員之不實指示，於98年7 月6
    日上午11時36分許，操作安泰商業銀行自動櫃員機匯款
    13000 元至上開人頭帳戶內，旋經提領一空。嗣蔡淑賢遲未
    收到所購之商品，撥打上開遠傳門號又無法接通，始察覺有
    異，而報警查知上情。
二、甲○○、丙○○、丁○○受詐欺部分，經高雄市政府警察局
    苓雅分局報請臺灣高雄地方法院檢察署檢察官偵查後聲請簡
    易判決處刑；潘伊瑄受詐欺部分，經基隆市警察局第四分局
    報請臺灣臺中地方法院檢察署呈請臺灣高等法院檢察署檢察
    長令轉臺灣高雄地方法院檢察署檢察官偵查後移送併辦；高
    詠傑受詐欺部分，經臺北縣政府警察局新店分局報告臺灣臺
    北地方法院檢察署檢察官偵查後移送併辦；蔡輝青受詐欺部
    分，經桃園縣政府警察局桃園分局報告臺灣桃園地方法院檢
    察署呈請臺灣高等法院檢察署檢察長核轉臺灣高雄地方法院
    檢察署檢察官偵查後移送併辦；黃盈倫、蔡淑賢受詐欺部分
    ，經臺北市政府警察局中正第二分局、臺北市政府警察局內
    湖分局移送臺灣臺中地方法院檢察署呈請臺灣高等法院檢察
    署檢察長核轉臺灣高雄地方法院檢察署檢察官偵查後移送併
    辦。
    理  由
一、按被告以外之人於審判外之陳述，雖不符刑事訴訟法第159
    條之1 至第159 條之4 之規定，而經當事人於審判程序同意
    作為證據，法院審酌該言詞陳述或書面陳述作成時之情況，
    認為適當者，亦得為證據，當事人、代理人或辯護人於法院
    調查證據時，知有第159 條第1 項不得為證據之情形，而未
    於言詞辯論終結前聲明異議者，視為有前項之同意。刑事訴
    訟法第159 條之5 定有明文。本件檢察官、被告於本院準備
    時，就本判決所引用審判外之言詞或書面陳述之證據能力，
    均表示沒有意見，且均未於言詞辯論終結前聲明異議，本院
    認該具有傳聞證據性質之證據，其取得過程並無瑕疵，且與
    待證事實具有關聯性，以之作為證據係屬適當，認俱得為證
    據。
二、訊據被告對於上揭犯罪事實均坦承不諱，核與證人即被害人
    甲○○、丙○○、丁○○、潘伊瑄、高詠傑、蔡輝青、黃盈
    倫、蔡淑賢於警詢時指訴之被害情節大致相符，亦與另案共
    犯蘇昱禎於警詢時及偵查中所述之提供上開人頭帳戶之經過
    以及證人即被害人施佳伶於警詢時指訴之帳號被盜用之情節
    互可勾稽，此外，復有被告申辦上開和信輕鬆打專案之遠傳
    門號之客戶資料卡、預付型門號永久停機申請切結書、和信
    電訊股份有限公司98年12月21日和信（企銀）字第09821201
    207 號函及所附被告上開遠傳門號之客戶個人、啟用與停機
    及帳單地址列印資料（臺灣臺中地方法院檢察署98年度核交
    字第1660號卷第20、21頁）、華南商業銀行水湳分行98年7
    月31日華水湳存字第0980450 號函所附另案共犯蘇昱禎開立
    上開人頭帳戶之開戶資料及開戶迄今所有資金往來明細資料
    、上開人頭帳戶之存摺影本、財團法人金融聯合徵信中心就
    另案共犯蘇昱禎之通報案件紀錄資訊、「auygd1225 」帳號
    於雅虎奇摩拍賣網頁之留存之個人資料與自98年6 月10日起
    之登入時間、使用服務項目、IP位址所在查詢結果、上開遠
    傳門號之通聯調閱查詢結果、證人甲○○使用網路銀行匯出
    3122元至上開人頭帳戶之郵局存摺影本、登載證人甲○○標
    得並指定人頭帳戶、結帳資訊、購買明細之雅虎奇摩拍賣網
    頁列印資料、證人甲○○以「belle061606 」帳戶通知「
    auygd1225 」帳戶已經轉帳完成之電子郵件列印資料、證人
    丙○○由自動櫃員機匯款8300元至上開人頭帳戶之交易明細
    、登載證人丙○○得標並指定人頭帳戶、結帳資訊、購買明
    細之雅虎奇摩拍賣網頁列印資料、登載證人丁○○標得並指
    定人頭帳戶之雅虎奇摩拍賣網頁列印資料、證人丁○○使用
    網路銀行匯出1700元至上開人頭帳戶之國泰世華銀行交易明
    細對帳單、登載證人潘伊瑄標得並指定人頭帳戶之雅虎奇摩
    拍賣網頁列印資料、證人潘伊瑄先後由自動櫃員機匯款8000
    元、3000元至上開人頭帳戶之中華郵政公司自動櫃員機儲戶
    交易明細表、登載證人高詠傑得標並指定人頭帳戶、結帳資
    訊、購買明細之雅虎奇摩拍賣網頁列印資料、證人高詠傑匯
    款5600元至上開人頭帳戶之網路銀行交易查詢資料、證人蔡
    輝青操作自動櫃員機匯款5500元、4900元至上開人頭帳戶之
    中國信託銀行、臺北富邦銀行交易明細表、登載證人黃盈倫
    得標並指定人頭帳戶、結帳資訊、購買明細之雅虎奇摩拍賣
    網頁列印資料、證人黃盈倫操作自動櫃員機匯款3000元至上
    開人頭帳戶之臺灣銀行自動櫃員機交易明細表、登載證人蔡
    淑賢得標並指定人頭帳戶、結帳資訊、購買明細之雅虎奇摩
    拍賣網頁列印資料、證人蔡淑賢操作自動櫃員機匯款13000
    元至上開人頭帳戶之安泰商業銀行客戶交易明細單在卷可憑
    。綜上，足認被告之自白與事實相符，其犯行堪以認定，應
    依法論科。
三、按刑法上之幫助犯，係對於犯罪與正犯有共同之認識，而以
    幫助之意思，對於正犯資以助力，而未參與實施犯罪之行為
    者而言，是如未參與實施犯罪構成要件之行為，且係出於幫
    助之意思提供助力，即屬幫助犯，而非共同正犯。本件被告
    基於幫助之犯意，提供行動電話門號予詐欺集團，並供詐欺
    被害人使用，僅係參與犯罪構成要件以外之行為，在無證據
    證明被告係以正犯而非以幫助犯之犯意參與或被告有參與詐
    騙被害人或領取被害人匯入之款項等詐欺取財之犯罪構成要
    件行為之情形下，應認其所為係幫助犯而非正犯之行為。核
    被告所為，係犯刑法第30條第1 項前段、刑法第339 條第1
    項之幫助詐欺取財罪。再被告係基於一提供行動電話門號供
    詐欺集團使用之犯意，應認僅構成一次幫助行為；而其以一
    個幫助行為幫助詐欺集團詐得上揭8 名被害人之財物，係一
    行為而觸犯8 個幫助詐欺取財罪名，為想像競合犯，應依刑
    法第55條之規定，從一情節較重之幫助詐取被害人蔡淑賢
    13000 元金額之部分處斷。又移送併辦意旨所稱被告提供上
    開行動電話門號，使詐欺集團用以詐欺被害人潘伊瑄、高詠
    傑、蔡輝青、黃盈倫、蔡淑賢部分，與聲請簡易判決處刑部
    分既為想像競合之裁判上一罪關係，為聲請效力所及，本院
    自得併予審理。被告幫助他人犯詐欺取財罪，為從犯，應依
    刑法第30條第2 項之規定，按正犯之刑減輕之。
四、原審認被告罪證明確，予以論罪科刑，固非無見，惟被告提
    供上開行動電話門號幫助詐欺集團詐欺被害人潘伊瑄、高詠
    傑、蔡輝青、黃盈倫、蔡淑賢犯行部分，業經認定如上，為
    原聲請簡易判決處刑效力所及，原審因各地檢署併案作業時
    序關係，而未及就此5 被害人受詐欺部分一併審理，仍難以
    維持，應由本院將原判決撤銷改判。爰審酌被告明知詐欺行
    為猖獗，雖其未實際參與詐欺取財犯行，但其提供行動電話
    門號供不法犯罪集團使用，不僅造成執法機關不易查緝犯罪
    行為人，嚴重危害社會治安，助長社會犯罪風氣，更造成被
    害人求償上之困難，惟念及被告於本件犯罪行為已在前案徒
    刑執行完畢5 年以後（有其臺灣高等法院被告前案紀錄表在
    卷可憑），其犯後坦承犯行之態度以及係領有輕度智障之身
    心障礙手冊之人之生活情況，兼衡量其犯罪所得僅400 元，
    且各被害人所受損害非鉅等一切情狀，量處如主文所示之刑
    ，並諭知易科罰金之折算標準。
五、本件被告係於98年9 月1 日前犯本件幫助詐欺取財犯行，而
    刑法第41條業於98年9 月1 日及98年12月30日起2 次修正施
    行；然98年9 月1 日修正前、後之刑法第41條第1 項原均規
    定：「犯最重本刑為5 年以下有期徒刑以下之刑之罪，而受
    6 個月以下有期徒刑或拘役之宣告者，得以新臺幣1 千元、
    2 千元或3 千元折算1 日，易科罰金。但確因不執行所宣告
    之刑，難收矯正之效，或難以維持法秩序者，不在此限。」
    ，僅至98年12月30日再修正為：「犯最重本刑為5 年以下有
    期徒刑以下之刑之罪，而受6 月以下有期徒刑或拘役之宣告
    者，得以新臺幣1 千元、2 千元或3 千元折算1 日，易科罰
    金。但易科罰金，難收矯正之效或難以維持法秩序者，不在
    此限。」（因本件無定應執行之刑問題，故與大法官會議釋
    字第662 號解釋及被告行為時刑法第41條第2 項之後續修正
    無涉），較之上開2 次修正前後之條文內容，可知98年9 月
    1 日修正前、後之刑法第41條第1 項，內容均相同，再與98
    年12月30日起修正施行之刑法第41條第1 項相比，亦僅於後
    段文字有所調整，均非屬刑法第2 條第1 項前段所稱「行為
    後法律有變更」之情形，仍應依一般法律適用之原則，適用
    裁判時法（最高法院95年度第21次刑事庭會議決議可資參照
    ）。爰參酌其上開犯罪情節，逕依98年12月30日起修正施行
    之刑法第41條第1 項前段之規定，併諭知易科罰金之折算標
    準如主文，以示懲儆。
六、末按刑事訴訟法第370 條規定，由被告上訴或為被告之利益
    而上訴者，第二審法院不得諭知較重於原審判決之刑，但因
    原審判決適用法條不當而撤銷之者，不在此限。所謂不利益
    變更之禁止，僅禁止其為較重之刑之宣告，不及於被告之不
    利益事實之認定與法律之適用。而法院對有罪之被告科刑，
    應符合罪刑相當之原則，使罰當其罪，以契合人民之法律感
    情，此所以刑法第57條明定科刑時應以行為人之責任為基礎
    ，並審酌一切情狀，尤應注意該條所列各款事項，以為科刑
    輕重之標準。此項原則於刑事訴訟法第370 條所定不利益變
    更禁止情形，自亦有其適用。然本件係由檢察官以原審未審
    及有想像競合關係之全部被害情節，難認允當為由提起上訴
    ，又本件被告雖為正犯詐欺罪之幫助犯，然經原審認定之正
    犯犯罪之次數僅有事實欄一之(一)至(三)所示之3 次，惟本院所
    認定之正犯犯罪次數則為事實欄一之(一)至(八)所示8 次，幫助
    犯既係按正犯之刑減輕之，且本院認定正犯之犯罪次數既然
    較一審為多，依罪刑相當原則，本院自得量處較原審為重之
    刑，不受刑事訴訟法第370 條不利益變更禁止原則之拘束，
    附此敘明。
據上論斷，應依刑事訴訟法第455 條之1 第1 項、第3 項、第36
9 條第1 項前段、第364 條、第299 條第1 項前段，刑法第30條
第1 項前段、第2 項、第339 條第1 項、第55條、第41條第1 項
前段，刑法施行法第1 條之1 第1項、第2項前段，判決如主文。
本案經檢察官乙○○到庭執行職務。
中    華    民    國    99    年    6     月    30    日
                  刑事第十四庭  審判長法  官  陳銘珠
                                      法  官  林揚奇
                                      法  官  張凱鑫
上正本證明與原本無誤。
不得上訴。
中    華    民    國    99    年    6     月    30    日
                                      書記官  董明惠
附錄本件所犯法條
中華民國刑法第339條（普通詐欺罪）
意圖為自己或第三人不法之所有，以詐術使人將本人或第三人之
物交付者，處5 年以下有期徒刑、拘役或科或併科1 千元以下罰
金。
以前項方法得財產上不法之利益或使第三人得之者，亦同。
前二項之未遂犯罰之。

司法院資訊處製作；財團法人民間司法改革基金會備份。
